【裁判字號】    98,訴,521
【裁判日期】    990630
【裁判案由】    侵權行為損害賠償
【裁判全文】
臺灣板橋地方法院民事判決               98年度訴字第521號
原      告  庚○○
            辛○○○
上二人共同
訴訟代理人  李慶豐律師
被      告  乙○○
            丁○○
            丙○○
上  一  人
訴訟代理人  蕭仁杰律師
被      告  臺灣自來水股份有限公司
法定代理人  己○○
上  一  人
訴訟代理人  謝佳伯律師
複  代理人  張斐雯律師
被      告  交通部公路總局第一區養護工程處
法定代理人  戊○○
上  一  人
訴訟代理人  成介之律師
複  代理人  甲○○
上列當事人間請求侵權行為損害賠償事件，本院於99年6月22日
言詞辯論終結，判決如下：
    主  文
被告乙○○應給付原告庚○○新臺幣柒拾肆萬伍仟零陸拾捌元，
及自民國九十八年二月十一日起至清償日止，按週年利率百分之
五計算之利息。
被告乙○○應給付原告辛○○○新臺幣參拾陸萬零柒拾貳元，及
自民國九十八年二月十一日起至清償日止，按週年利率百分之五
計算之利息。
原告其餘之訴駁回。
訴訟費用由被告乙○○負擔四分之一，餘由原告負擔。
本判決第一項於原告庚○○以新臺幣貳拾伍萬元為被告供擔保後
，得假執行。但被告如於假執行程序實施前，以新臺幣柒拾肆萬
伍仟零陸拾捌元為原告庚○○預供擔保，得免為假執行。
本判決第二項得假執行。但被告如於假執行程序實施前，以新臺
幣參拾陸萬零柒拾貳元為原告辛○○○預供擔保，得免為假執行
。
原告其餘假執行之聲請駁回。
    事實及理由
壹、程序部分：
一、本件訴訟進行中，被告臺灣自來水股份有限公司（下稱自來
    水公司）之法定代理人已由廖宗盛先後變更為陳福田、己○○，被告交通部公路總局第一區養護工程處（下稱養工處）
    之法定代理人已由許阿明變更為戊○○，並分別具狀聲明承
    受訴訟（分別見本院卷第96、155、181頁），均核無不合，
    皆應予准許。
二、按訴狀送達後，原告不得將原訴變更或追加他訴。但請求之
    基礎事實同一者，擴張或減縮應受判決事項之聲明者，不在
    此限，被告於訴之變更或追加無異議，而為本案之言詞辯論
    者，視為同意變更或追加，民事訴訟法第255條第1項第2款
    、第3款、第2項定有明文。本件原告原起訴聲明請求被告連
    帶給付原告庚○○新臺幣（下同）2,656,705元，及連帶給
    付原告辛○○○2,138,465元，並均自起訴狀繕本送達翌日
    起，至清償日止，依週年利率5%計算之利息。嗣於民國98年
    7 月31日具狀擴張訴之聲明，除前開聲明外，請准原告供擔
    保宣告假執行，並追加被告養工處（見本院卷第84頁），後
    於本院審理中，原告庚○○又減縮訴之聲明為請求被告連帶
    給付2,618,835元，及自起訴狀繕本送達翌日起，至清償日
    止，依週年利率5%計算之利息。上開情事，既合於請求之基
    礎事實同一及擴張或減縮應受判決事項之聲明之規定，且被
    告並均無異議為本案言詞辯論，揆之前開規定，核無不合，
    應予准許。
三、本件被告丁○○經合法通知，未於言詞辯論期日到場，核無
    民事訴訟法第386條所列各款情形，爰依原告之聲請，由其
    一造辯論而為判決。
貳、實體部分：
一、原告主張：
(一)、緣原告夫妻之女歐珊如，於96年3月28日上午6時40分許，騎
    乘重型機車（車號：CUV-019號），由北往南行經臺北縣泰
    山鄉○○路○段322之1號附近慢車道時，因同向由左後方而
    來，由被告乙○○駕駛之自用小貨車（車號：7W-9921號）
    貿然變換車道駛入慢車道，致歐珊如騎乘之機車受壓迫，急
    忙煞車欲進行閃避，惟因該路面不平，致機車晃動不穩往左
    傾倒，遭被告乙○○駕駛之前開自用小貨車輾壓右顱、頸等
    部位，導致兩側額、顳骨折，因而神經性休克當場死亡。被
    告乙○○就本件事故應負肇事主因之責，被告丁○○、丙○○為肇事路段旁之商家，渠等擅自在該道路設置出入斜坡，
    造成路面不平，致機車晃動不穩傾倒，與事故之發生亦有因
    果關係。被告自來水公司於本件車禍發生前曾在該路段施工
    ，其施工完畢後，未將路面填平，致機車晃動傾倒，亦難卸
    疏失之責，被告養工處為本件事故路段之道路主管機關，亦
    應與其他被告負共同侵權行為責任。爰依民法第185條第1項
    及國家賠償法之規定，請求被告應負連帶賠償責任等語。
(二)、原告請求賠償之項目及金額如下：
１、原告庚○○部分
、殯葬費部分：原告庚○○支出被害人歐珊如之喪葬費及為其
    購置靈骨塔位等，合計518,000元。
、扶養費部分：原告庚○○為51年6月10日出生，依行政院發
    布之96年男性平均餘命75.46歲計，原告庚○○尚有29年平
    均餘命。原告庚○○之次女歐珊如如未死亡，原告即受3名
    女兒及配偶共計4人之扶養。扶養費依每人每年77,000元計
    （綜所稅扶養扣除額），歐珊如對原告庚○○之扶養費為
    350, 735元（計算式：77,000元/4人x18.22（29年霍夫曼係
    數）=350,735元）。
、慰撫金：原告庚○○目睹甫滿18歲之愛女慘死輪下，血肉模
    糊，白髮人送黑髮人，精神痛苦實難以言喻，請求精神慰撫
    金250萬元。
２、原告辛○○○部分
、扶養費：原告辛○○○為50年11月21日出生，依行政院發布
    之96年女性平均餘命81.72歲計，原告辛○○○尚有34年平
    均餘命。原告辛○○○之次女歐珊如如未死亡，原告即受3
    名女兒及配偶共計4人之扶養。扶養費依每人每年77,000元
    計（綜所稅扶養扣除額），歐珊如對原告辛○○○之扶養費
    為388,465元（計算式：77,000元/4人x20.18（29 年霍夫曼
    係數）=388,465元）。
、慰撫金：原告辛○○○目睹甫滿18歲之愛女慘死輪下，血肉
    模糊，白髮人送黑髮人，精神痛苦實難以言喻，請求精神慰
    撫金250萬元。
３、本件事故發生後，原告已分別領取強制汽車責任保險金各75
    萬元，經予以扣除後，被告應再連帶賠償原告庚○○2,656,
    705元，賠償原告辛○○○2,138,465元。
(三)、聲明：
１、被告應連帶給付原告庚○○2,656,705元，連帶給付原告辛○○○2,138,465元，並均自起訴狀繕本送達翌日起，至清
    償日止，按週年利率5%計算之利息。
２、原告願供擔保，請准宣告假執行。
二、除被告丁○○未到庭聲明陳述外，其餘被告則以下列情詞置
    辯：
１、被告乙○○部分：伊的車沒有碰撞到被害人歐珊如，被害人
    歐珊如係無照駕駛，應減輕被告賠償責任。
２、被告丙○○部分：
    依據臺灣省臺北縣區車輛行車事故鑑定委員會96年6 月15日
    北縣鑑字第960491號函鑑定意見書之鑑定意見，被害人歐珊
    如機車向左傾倒之原因與被告設置之水泥斜坡無關，且經檢
    察官勘驗肇事現場監視錄影畫面所示，被害人歐珊如之機車
    向左傾倒之過程中，其車身並未接觸水泥斜坡，足認被告丙○○所填補之水泥斜坡，並非本件肇事之原因，被告丙○○
    自無需負侵權行為責任。
３、被告自來水公司部分：
    系爭車禍事故並非發生在被告自來水公司施工路段上。且縱
    認被害人歐珊如係於被告自來水公司曾施工路段之範圍內倒
    地，然被害人歐珊如是因其騎上右側路旁凸出之出入斜坡而
    致重心不穩後倒地，與被告自來水公司無關。且系爭車禍發
    生時，被告自來水公司已完成該路段工程，且舖面亦較施工
    前更為平順，故被害人歐珊如之騎車傾倒應與被告自來水公
    司施工無關。
４、被告養工處：
    系爭路面係被告自來水公司負責養護，依公路用地使用規則
    第8條及第9條之規定，應由使用人即被告自來水公司負責，
    被告養工處並無任何公共設施管理欠缺之責任。
５、均聲明：原告之訴及假執行之聲請均駁回；如受不利之判決
    ，願供擔保請准宣告免為假執行。
三、本院之判斷
(一)、按民法第184條第1項前段規定侵權行為以故意或過失不法侵
    害他人之權利為成立要件，故主張對造應負侵權行為責任者
    ，應就對造之有故意或過失負舉證責任（最高法院58年度台
    上字第1421號判例意旨參照）。本件原告主張被告均有過失
    之不法侵權行為，則經被告否認之，依前開說明，自應由原
    告就被告有侵權行為之事實負舉證責任。經查，原告主張其
    女即被害人歐珊如於96年3月28日上午6時40分許，騎乘上開
    車號CUV -019號之重型機車，由北往南行經臺北縣泰山鄉○○路○段322之1號附近慢車道時，因同向由左後方而來由被
    告乙○○駕駛之上開車號7W-9921號之自用小貨車貿然變換
    車道駛入慢車道，致歐珊如騎乘之機車受壓迫，急忙煞車欲
    進行閃避，致機車晃動不穩往左傾倒，遭被告乙○○駕駛之
    前開自用小貨車輾壓右顱、頸等部位，導致歐珊如兩側額、
    顳骨折，因而神經性休克當場死亡等情。業經前開臺灣省臺
    北縣區車輛行車事故鑑定委員會鑑定意見書出具鑑定意見，
    認「一、乙○○駕駛自用小貨車，變換車道駛入機慢車道，
    未注意且未讓直行車先行，為肇事主因。」等節，此有臺灣
    省臺北縣區車輛行車事故鑑定委員會鑑定意見書1件在卷可
    稽（見本院98年度重調字第29號），足認被告乙○○就本件
    事故之發生，確有過失。此外，被告乙○○亦因本件事故，
    經本院以96年度交訴字第184號判決被告乙○○為從事業務
    之人，因業務上之過失致人於死，處有期徒刑8月；減為有
    期徒刑4月，如易科罰金，以1,000元折算1日在案，並經臺
    灣高等法院以97年度交上訴字第36號判決確定，有上開判決
    各1份在卷可參，則原告主張被告乙○○應負侵權行為賠償
    責任，自屬有據。至被告乙○○雖辯稱被害人歐珊如係自己
    跌倒的，伊並沒有撞到歐珊如的車云云，惟上開鑑定意見既
    認被告乙○○變換車道駛入機慢車道，未注意且未讓直行車
    先行，為肇事主因。且證人張天民亦於前開刑事案件警訊時
    證述：「…因為該貨車一直往右靠（當時我就覺得很危險，
    我減速煞車），所以我前方機車忽然就滑倒了…」等語，足
    見縱被告乙○○所駕駛之車輛當時未直接碰撞被害人歐珊如
    騎乘之機車，然因被告乙○○擅自變換車道時，未注意其他
    車輛行徑方向且未讓直行車先行，致歐珊如閃避不及而發生
    系爭交通事故，仍無解於被告乙○○應負之過失責任，此部
    分之事實，已堪認定。
(二)、再按任何人不得利用道路堆積、置放、設置或拋擲足以妨礙
    交通之物品，道路交通安全規則第140 條第1 款固定有明文
    。原告主張被告丁○○、丙○○於肇事路段旁設置出入斜坡
    ，為被告丁○○、丙○○所不爭執，而上開斜坡，係位於上
    開地點之道路紅實線外側等情，亦有卷附光碟所附現場照片
    可稽，堪信為真。又證人即案發時追撞被害人歐珊如所駕駛
    重型機車之張天民於臺灣板橋地方法院檢察署證稱：案發當
    天死者行進的路線在紅線的左邊（即內側），當時被害人歐
    珊如大概在標示24前鐵蓋開始重心不穩，大概倒在標示25、
    26 、27附近等語明確，證人即新莊交通分隊肇事現場處理
    警員陳孟羽則證稱：我們發現死者機車左側有擦撞痕，現場
    有2條刮地痕，就是照片編號23、24，死者應該在這裡就已
    經摔倒了等語。而觀諸前開卷附光碟所附現場照片，編號23
    、24 、25、26、27號標示，均在被告丁○○、丙○○所設
    置斜坡之前，是被害人歐珊如於事故發生時重心不穩及倒地
    位置，並非上開斜坡之處，應認被告丁○○、丙○○於案發
    當時所設置之斜坡並未妨礙被害人歐珊如行駛路線。足見被
    告丁○○、丙○○所設置之斜坡與本件被害人歐珊如之死亡
    結果，兩者間並無相當因果關係。
(三)、原告雖又主張被告自來水公司及養工處就系爭肇事路面未盡
    善良管理人責任，亦應負侵權行為責任云云，並提出前開臺
    灣省臺北縣區車輛行車事故鑑定委員會鑑定意見書出具之鑑
    定意見略稱：「一、乙○○駕駛自用小貨車，變換車道駛入
    機慢車道，未注意且未讓直行車先行，為肇事主因。二、道
    路主管機關及施工單位，路面不平坦未善盡養護之責任，為
    肇事次因。」等語為證。惟查，上開鑑定意見認為道路主管
    機關及施工單位，路面不平坦未善盡養護之責任，為肇事次
    因等情，主要係以原告庚○○於警訊時陳述「…而右側路面
    不平又有凹洞，導致我女兒在行進過程中彈跳滑倒。而路面
    凹洞則是因該肇事處不久前道路施工填補不平造成的，且在
    凹洞前方有一鐵電信箱蓋，造成路面凹凸幅度過大，我女兒
    機車才會彈跳滑倒。」等語為據，然原告庚○○於事故發生
    之時並未在場，此外又無其他證據得證明事故與路面不平有
    關，是事故是否確肇因於鑑定意見所指上情，尚乏確證，則
    該鑑定意見所指肇事次因，實難為憑。況參諸證人張天民於
    98年4月30日偵訊時具結證稱略以：當時歐珊如在告證7照片
    中所標示24前鐵蓋開始重心不穩，大概倒在標示25、26、27
    附近，而伊當時時速每小時60公里左右，沒有重心不穩之情
    形等語；再於98年11月11日偵訊時證稱略以：歐珊如大概在
    告證7照片中編號26、27左右跌倒，當時伊經過該地點時車
    子會抖動，伊是因為閃躲而在編號26、27飛出去等語，核與
    證人即到場處理員警陳孟羽於偵查時所證稱：照片編號23、
    24有刮地痕，死者應該在這裡就已經摔倒了等情，此有臺灣
    板橋地方法院檢察署99年度偵續字第96號不起訴處分書1件
    在卷可稽，則被害人歐珊如因重心不穩而倒地之位置究竟是
    否位於上開路面缺陷之處，實難已認定，亦即上開路面縱有
    凹凸不平情形，然是否因此致被害人歐珊騎車時重心不穩而
    倒於該地，其間之因果關係尚待證明。而原告復未能舉證本
    件車禍之發生即與道路狀況有相當因果關係，因而被告自來
    水公司及養工處即無何侵權行為可言。
(四)、綜上所述，本件僅被告乙○○應就被害人歐珊如之死亡對原
    告負侵權行為損害賠償責任，至原告對其餘被告之請求，尚
    乏所據。
(五)、按因故意或過失，不法侵害他人之權利者，負損害賠償責任
    ；不法侵害他人致死者，對於支出醫療及增加生活上需要之
    費用或殯葬費之人，亦應負損害賠償責任；不法侵害他人致
    死者，被害人之父、母、子、女及配偶，雖非財產上之損害
    ，亦得請求賠償相當之金額。民法第184條第1項前段、第19
    2條第1項、第194條分別定有明文。本件被告乙○○對被害
    人歐珊如有上述過失致死之侵權行為，且原告分別為被害人
    歐珊如之父母，原告自得依侵權行為之法律關係分別請求被
    告乙○○賠償其財產及非財產上之損害。茲就原告2人得請
    求之各項金額分述如下：
１、殯葬費用：原告庚○○主張因被害人歐珊如死亡而支出喪葬
    費用518,100元，並提出治喪明細單1紙及收據2紙以資為證
    ，且為被告乙○○所不爭執，故原告庚○○此部分之請求，
    應予准許。
２、扶養費用：查原告分別為被害人歐珊如之父母，有戶籍謄本
    1份附卷可稽，依第1114條第1款規定，被害人歐珊如對於原
    告即均負有扶養義務。則原告以被害人歐珊如之死亡，其受
    扶養之權利受有侵害，請求被告依民法第192條第2項之規定
    負損害賠償責任，自屬有據。本件原告庚○○、辛○○○分
    別請求被告賠償之扶養費用各為350,735元、388,465元，既
    經被告乙○○就金額所不爭執，是原告請求如上金額，自無
    不合，亦應予准許。
３、精神慰撫金：按不法侵害他人之人格權，被害人受有非財產
    上損害，請求加害人賠償相當金額之慰撫金時，法院對於慰
    撫金之量定，應斟酌實際加害情形所造成之影響、被害人痛
    苦之程度、兩造之身分、地位、經濟情形及其他各種狀況，
    以核定相當之數額（最高法院47年台上字第1221號、51年台
    上字第223 號判例可資參照。）。原告係被害人之父母，因
    被害人突遭此事故，因此遭逢喪親之痛，精神上之痛苦甚鉅
    ，足認原告確受有非財產上之損害無疑，是原告請求精神慰
    撫金，誠屬有據。查原告均為國小畢業，原告庚○○係油漆
    工，96年收入為133,319元，名下財產總額為7,086,046元，
    原告辛○○○為家庭主婦，96年收入為26,061元，名下財產
    總額為1,970,668元；被告乙○○則為國小畢業，係販售蔬
    果為生，名下財產總額為861,435元等情，分別業經兩造供
    明在卷，復有本院依職權查詢稅務電子閘門財產所得調件明
    細表3份在卷可稽；經本院審酌兩造之身分、社會地位、智
    識水準、經濟狀況、原告精神上痛苦之程度，認原告各請求
    被告乙○○賠償精神上之慰撫金250萬元，核屬過高，應各
    核減至100萬元為適當。綜上，原告庚○○因本件侵權行為
    所受之損害，共計為1,868,835元（計算式：518,100元
    +350,735元＋1,000, 000元＝1,868,835元）；原告辛○○○為1,388,465元（計算式：388, 465元＋1,000,000元＝
    1,388,465元）。
(六)、按民法第217條第1項規定：「損害之發生或擴大，被害人與
    有過失者，法院得減輕賠償金額，或免除之。」。經查，本
    件車禍係因被告乙○○未注意與右後側車輛之併行間隔，即
    貿然右偏行駛而變換至慢車道，並跨越快、慢車道行駛而發
    生，致被害人歐珊如死亡，此業經本院96年度交訴字第184
    號及經臺灣高等法院以97年度交上訴字第36號刑事判決認定
    屬實，而被害人歐珊如未有機車駕照，亦業經原告所不爭，
    足見被害人歐珊如就本件車禍之發生與有過失，本院自得依
    上開規定，依過失相抵法則，減輕被告乙○○之賠償金額。
    經審酌兩造構成肇事原因之輕重結果、過失程度，認被害人
    應有十分之二之過失責任，因此應減輕被告十分之二之過失
    責任。是被告乙○○就原告等所受之前揭損害，應賠償原告
    庚○○之金額為1,495, 068元（計算式：1,868,835元
    x2/10=1 ,495,068元）、賠償原告辛○○○1,110,772元（
    計算式：1,388,465元x2/10=1,110,772元）。
(七)、次按「保險人依本法規定所為之保險給付，視為被保險人損
    害賠償金額之一部分；被保險人受賠償請求時，得扣除之。
    」，強制汽車責任保險法第32條定有明文。查原告已分別自
    被告上開強制汽車責任保險領取理賠金75萬元之事實，既經
    原告敘明在卷，復為被告乙○○所不爭執，應堪信為真實，
    此部分應予扣除，乃屬當然。故原告庚○○得請求之金額應
    為745,068元（計算式：1,495,068元－750,000元＝745,068
    元），原告辛○○○得請求之金額為360,772元（計算式：1
    ,110,772元－750,000元＝360,772元）。
五、綜上所述，被告乙○○既對原告有如上之侵權行為，原告依
    侵權行為法律關係請求被告乙○○賠償原告庚○○745,068
    元、賠償原告辛○○○360,772元，及均自起訴狀繕本送達
    之翌日即98年2月11日起至清償日止，按週年利率5％計算之
    利息，為有理由，應予准許；逾此範圍部分，為無理由，應
    予駁回。
六、兩造陳明願供擔保，聲請宣告假執行或免為假執行，經核原
    告庚○○勝訴部分，合於法律規定，爰分別酌定相當之擔保
    金額宣告之；原告辛○○○勝訴部分係所命給付金額未逾50
    萬元之判決，原告辛○○○雖聲請供擔保請求宣告假執行，
    不過係促請本院依職權宣告，本院依民事訴訟法第389條第1
    項第5款之規定，依職權宣告假執行，並宣告被告乙○○供
    擔保後得免為假執行。至原告其餘假執行之聲請，因訴之駁
    回而失所依據，應併予駁回。
七、本件兩造所為其他主張、陳述並所提之證據，經審酌後，認
    均與本件之結論無影響，自不再一一論述，併此敘明。
八、據上論結，本件原告之訴為一部有理由、一部無理由，依民
    事訴訟法第385條第1項前段、第79條、第85條第1項、第389
    條第1項第5款、第390條第2項、第392條第2項，判決如主文
    。
中    華    民    國    99    年    6     月    30    日
                  民事第三庭    法  官  邱育佩
右正本係照原本作成。
如對本判決不服，須於判決送達後廿日內，向本院提出上訴狀。
中    華    民    國    99    年    6     月    30    日
                                書記官  彭麗紅

司法院資訊處製作；財團法人民間司法改革基金會備份。
